【裁判字號】    94,保險上,60
【裁判日期】    950801
【裁判案由】    給付保險金
【裁判全文】
臺灣高等法院民事判決                94年度保險上字第60號
上  訴  人  遠雄人壽保險事業股份有限公司
法定代理人  戊○○
訴訟代理人  黃訓章律師
送達代收人  丁○○
被  上訴人  甲○○
法定代理人  丙○○
            乙○○
上列當事人間請求給付保險金事件，上訴人對於中華民國94年11
月10日臺灣臺北地方法院93年度保險字第181號第一審判決提起
上訴，本院於95年7月18日言詞辯論終結，判決如下：
    主  文
上訴駁回。
第二審訴訟費用由上訴人負擔。
    事  實
甲、上訴人方面：
壹、聲明：
一、原判決廢棄。
二、被上訴人在第一審之訴駁回。
貳、陳述：除與原判決記載相同者外，補稱略以：
一、系爭保險條款保險局尚未修正。
二、縱認上訴人有給付保險金之義務，被上訴人未24小時均住於
    醫院接受自閉症之治療，則被上訴人不論日間住院半日約
    3、4小時、日間住院全日約8小時，均欲向上訴人請求24 小
    時全日住院之保險金給付，有違反保險法理之最大善意原則
    與公平誠信原則。是故上訴人所應給付者，厥為以被上訴人
    請求金額208萬8750元計算之1/2或1/3，如此方得事理之平
    。
乙、被上訴人方面：
壹、聲明：上訴駁回。
貳、陳述：除與原判決記載相同者外，補稱略以：
    本件係商業保險，上訴人應依約履行。
    理  由
一、被上訴人主張：被上訴人法定代理人乙○○於89年5月17日
    ，以被上訴人甲○○（87年1月1日生）為被保險人（受益人
    ）與上訴人訂立主契約「遠雄富貴終身壽險」，附加契約「
    遠雄溫馨終身醫療日額保險附約-15年期」、「遠雄真安心
    醫療保險附約」等。被上訴人於91年間經診斷患有自閉症，
    而自91年9月16日起至93年9月6日於國立臺灣大學醫學院附
    設醫院（下稱台大醫院）兒童日間病房住院接受治療，扣除
    每週四及假日未住院之日數，實際住院日數為401日。被上
    訴人依、「遠雄溫馨終身醫療日額保險附約」第3、12條
    約定，得請求「住院醫療保險金」計新台幣（以下同）57萬
    8750元。、「遠雄溫馨終身醫療日額保險附約」第3、17
    條約定，得請求「出院療養保險金」計4萬5000元。、「
    遠雄真安心醫療保險附約」第11、13條約定，得請求「住院
    醫療日額保險金」計146萬5000元，以上合計208萬8750元。
    爰依上開保險附約及保險法第34條規定，請求上訴人給付
    208萬8750元及自訴狀繕本送達翌日起按年息百分之10計算
    之遲延利息等情。
    上訴人對被上訴人法定代理人乙○○以被上訴人為被保險人
    （受益人），與上訴人訂立上開保險契約，及被上訴人於91
    年間經診斷患有自閉症，而自91年9月16日起至93年9月6日
    於台大醫院兒童日間病房住院接受治療等情不爭執。惟以被
    上訴人系爭自閉症疾病，並非系爭保險契約保障之範圍；又
    台大醫院對被上訴人系爭治療方式之名稱為「日間留院治療
    計畫」，可知與一般住院無法同視，病患日間入住醫院接受
    治療者，其健保給付有一定之限制，是縱認上訴人有給付保
    險金之義務，則其範圍應比照健保之給付方式，上訴人所應
    給付者，厥為以被上訴人請求金額208萬8750元計算之二分
    之一，或三分之一，如此方得事理之平等語。
    （原審為上訴人敗訴之判決，上訴人提起上訴。）
二、查被上訴人法定代理人乙○○於89年5月17日以被上訴人甲
    ○○（87年1月1日生）為被保險人（受益人），與上訴人訂
    立主契約「遠雄富貴終身壽險」，附加契約「遠雄溫馨終身
    醫療日額保險附約-15年期」、「遠雄真安心醫療保險附約
    」等。被上訴人於2歲11個月時到台大醫院就診獲得診斷患
    有自閉症，於該院精神科治療包括日間住院治療及院外適應
    治療，被上訴人甲○○於91年9月16日起至93年9月6日期間
    接受治療，其辦理住、出院手續共計一次，診療天數共計
    491天。被上訴人於上述期間日間住院治療，台大醫院依照
    甲○○實際住院日數向中央健保局請領健保給付，其中含病
    房費及藥事服務費，病房費包括「日間住院治療費」及「院
    外適應治療費」，依照實際住院日數向健保局請領，並非每
    日均向健保局請領等情，有被上訴人提出之遠雄人壽人壽保
    險單、台大醫院診斷證明書、及台大醫院94年3月7日校附醫
    精字第0941 470036號函、95年5月30日校附醫精字第095147
    0083號函等可稽（原審卷(一)第11-39頁、原審卷(二)第19頁、
    本院卷第75頁），且為兩造所不爭執，堪認為真正。
三、被上訴人主張其得依、「遠雄溫馨終身醫療日額保險附約
    」第3、12條約定，請求「住院醫療保險金」計57萬8750元
    。、「遠雄溫馨終身醫療日額保險附約」第3、17條約定
    ，請求「出院療養保險金」計4萬5000元。、「遠雄真安
    心醫療保險附約」第11、13條約定，請求「住院醫療日額保
    險金」計146萬5000元，以上合計208萬8750元，爰依保險契
    約及保險法第34條規定，請求上訴人給付208萬8750元及自
    訴狀繕本送達翌日起按年息百分之10計算之遲延利息。上訴
    人則以上開情詞置辯。經查：
(一)、被上訴人罹患之自閉症是否屬系爭保險附約所稱之「疾病」
    ？
１、查系爭「遠雄溫馨終身醫療日額保險附約」條款第2條第2項
    「本附約所稱『疾病』係指被保險人自本附約生效日（或復
    效日）起所發生之疾病」，又「遠雄真安心醫療保險附約」
    條款第4條第5項「本附約所稱『疾病』係指被保險人自本附
    約生效日或復效日起持續30日以後所開始發生的疾病」（見
    原審卷(一)第20、29頁）。
２、台大醫院94年3月7日校附醫精字第0941470036號函謂「二、
    目前對於自閉症病因之了解，遺傳因素固然被認為非常重要
    ，但是也無法完全排除環境因素的影響。…表例如遺傳基因
    完全相同的同卵雙胞胎，如果基中之一為自閉症者，另一同
    時為自閉症者的機會平均約70%，遠比遺傳基因不完全相同
    的異卵雙胞胎為高，表示遺傳基因與自閉症的發生有關，但
    也並非達到100%完全由遺傳基因決定。簡而言之，自閉症的
    病因尚不明確。三、至於自閉症的發生，目前在診斷指引中
    僅對[兒童期自閉症]標示為[三歲以前表現]（[非典型自閉
    症]則不限），不同的個案則因症狀的差異及輕重，而在不
    同年齡逐漸得以被家人及專業人員觀察到及診斷（目前最
    早的診斷年齡約在18-24個月），尤其大約有15到20%的個案
    在初期（12至18個月）的發展正常（如本個案甲○○），可
    觀察到及得到診斷的症狀出現時間必然更晚。本個案於2歲
    11個月時到本院就診獲得診斷，但是症狀本就是逐漸呈現，
    疾病發生時間是無法判定的。」（見原審卷(二)第19頁）
３、是依上所述，自閉症之病因尚不明確，自難遽認自閉症即為
    先天性疾病。上訴人復無法舉證證明本件甲○○之自閉症係
    於上開附約「生效日」前，或「生效日起持續30日」前即發
    生，是自無從認本件被上訴人之自閉症不在系爭保險附約所
    稱「疾病」之承保範圍內。
(二)、本件「日間住院治療」，上訴人得否主張減少保險金給付？
１、系爭「遠雄溫馨終身醫療日額保險附約」第2條第6項、「遠
    雄真安心醫療保險附約」第4條第10 項均明定：「本條約（
    或附約）所稱住院，係指被保險人因疾病或傷害，經醫師診
    斷，必須住醫院診療時，經正式辦理住院手續並確實在醫院
    接受治療者」（見原審卷(一)第20、29頁）。
２、查被上訴人甲○○經台大醫院診斷，於91年9月16日辦理住
    院手續，並確實在醫院接受治療，至93年9月6日辦理出院手
    續之情，已如上述。則被上訴人系爭「日間住院治療」自符
    系爭保險附約「住院」之定義，被上訴人請求上訴人依上開
    附約給付保險金，自屬有據。
３、本件依約應給付之保險金：
Ａ、住院醫療保險金：
    「遠雄溫馨終身醫療日額保險附約」條款第12條「被保險人
    同一次住院『住院醫療保險金』與『加護病房、燒燙傷病房
    保險金』合計給付之實際住進一般病房、加護病房及燒燙傷
    病房日數最高肪365日為限。其給付方式為：同一次住院
    治療在30日以內者，按投保之住院醫療保險金日額，乘以實
    際住院日數。同一次住院在31日至180日者，自第31日起
    ，按投保之住院醫療保險金日額的一點五倍，乘以自第31
    日以後的實際住院日數。同一次住院在181日至365日者，
    自第181日起按住院醫療保險金日額的一點七五倍，乘以第
    181日以後的實際住院日數（見原審卷(一)第21-22頁）。
Ｂ、出院療養保險金：
    「遠雄溫馨終身醫療日額保險附約」條款第17條「被保險人
    同一次住院『出院療養保險金』合計給付最高以90日為限。
    」，其給付方式為：按住院醫療保險金日額的百分之五十，
    乘以實際給付住院日數計算所得之金額（見原審卷(一)第22頁
    ）。
Ｃ、住院醫療日額保險金：
    「遠雄真安心醫療保險附約」條款第13條約定，每一次事故
    最高給付日數為365日，其給付方式為：住院31至60天者
    ，超過30的部分，增為附表一所列金額（本件為新台幣一
    千元）的2倍。住院天數61天至90天者，超過60天的部分
    ，增為附表一所列金額的3倍。住院天數91至180天者，
    超過90天的部分，增為附表一所列金額的4倍。住院天數
    181天以上者，超過180天的部分，增為附表一所列金額的5
    倍（見原審卷(一)第32頁）
Ｄ、被上訴人主張依上開規定計算結果，其可請求、住院醫療
    保險金57萬8750元。、出院療養保險金4萬5000元。、
    住院醫療日額保險金146萬5000元，合計208萬8750元，上訴
    人對此數額亦不爭執（見原審卷(二)第47頁）。
４、上訴人謂病患日間入住醫院接受治療者，其健保給付有一定
    之限制，本件上訴人給付保險金之義務，其範圍應比照健保
    之給付方式，以被上訴人得請求金額之二分之一，或三分之
    一計算，方得事理之平云云。
    查「全民健康保險醫療費用支付標準」就一般慢性精神病床
    住院照護費，與精神科日間住院治療費（日間全天）、精神
    科日間住院治療費（日間半天）訂有不同之給付標準（見原
    審卷(二)第145頁）。而上訴人系爭保險附約並未如健保局事
    先就24小時住院及非24小時住院（日間留院）之給付為區別
    ，則本件既符合系爭保險附約「住院」之定義，上訴人即應
    依約給付保險金，自不得以健保局就「住院」給付與「日間
    住院」給付有區別，而謂其亦得請求減少保險金給付。
五、綜上所述，被上訴人主張為可採，上訴人所辯均無可取。
    被上訴人依據上開保險附約及保險法第34條規定請求上訴人
    給付保險金208萬8750元及自起訴狀繕本送達翌日（即93年
    12月23日）起至清償日止按年息百分之10計算之利息，為有
    理由，應予准許。原審判命上訴人如數給付，於法並無不合
    。上訴意旨指摘原判決不當，求予廢棄改判，為無理由，應
    予駁回。
六、本件事證已明，兩造其餘攻擊防禦方法，經核與本判決之結
    果不生影響，爰不一一論述。
七、據上論結，本件上訴為無理由，依民事訴訟法第449條第1項
    、第78條，判決如主文。
中    華    民    國    95    年    8     月    1     日
                  民事第八庭  審判長法  官  吳景源
                                    法  官  鄭威莉
                                    法  官  滕允潔
正本係照原本作成。
如不服本判決，應於收受送達後20日內向本院提出上訴書狀，其
未表明上訴理由者，應於提出上訴後20日內向本院補提理由書狀
（均須按他造當事人之人數附繕本）上訴時應提出委任律師或具
有律師資格之人之委任狀；委任有律師資格者，另應附具律師資
格證書及釋明委任人與受任人有民事訴訟法第466條之一第一項
但書或第二項（詳附註）所定關係之釋明文書影本。
中    華    民    國    95    年    8     月    1     日
                                    書記官  黃麗玲
附註：
民事訴訟法第四百六十六條之一（第一項、第二項）：
對於第二審判決上訴，上訴人應委任律師為訴訟代理人。但上訴
人或其他法定代理人具有律師資格者，不在此限。
上訴人之配偶、三親等內之血親、二親等內之姻親，或上訴人為
法人、中央或地方機關時，其所屬專任人員具有律師資格並經法
院認為適當者，亦得為第三審訴訟代理人。


司法院資訊處製作；財團法人民間司法改革基金會備份。
